【裁判字號】    99,上易,2028
【裁判日期】    991125
【裁判案由】    詐欺
【裁判全文】
臺灣高等法院刑事判決                99年度上易字第2028號
上  訴  人  臺灣士林地方法院檢察署檢察官
上  訴  人
即  被  告  李煥棋
選任辯護人  吳孟良律師
上列上訴人因詐欺案件，不服臺灣士林地方法院98年度易字第60
0號，中華民國99年7月29日第一審判決（起訴案號：臺灣士林地
方法院檢察署98年度偵續字第323號），提起上訴，本院判決如
下：
    主  文
原判決撤銷。
李煥棋意圖為自己不法之所有，以詐術使人將本人之物交付，處
有期徒刑肆月，如易科罰金，以新臺幣壹仟元折算壹日。
    事  實
一、李煥棋隱瞞已結婚之事實，於民國95年10月11日，在網際網
    路match.com網站上刊登交友訊息，因而結識陳秋汝並與之
    交往，嗣於96年7月間，李煥棋所擔任負責人之貝斯特國際
    運動管理顧問有限公司（下稱貝斯特公司）發生經營不善虧
    損、積欠債務及員工薪水之情形，致其經濟狀況發生危機，
    李煥棋知悉陳秋汝願意在兩人係男女朋友關係前提下提供協
    助而借款，其明知已婚身分曝光，陳秋汝將拒絕借款，竟意
    圖為自己不法之所有，隱瞞已婚之身份並假意稱陳秋汝係其
    女友，致陳秋汝陷於錯誤，於附表一所示時間以現金或匯款
    方式交予李煥棋，合計詐得新臺幣（下同）270,000元。嗣
    陳秋汝得知李煥棋已結婚，要求李煥棋還款遭拒，始知受騙
    。
二、案經陳秋汝訴由臺灣臺北地方法院檢察署呈請臺灣高等法院
    檢察署檢察長核轉臺灣士林地方法院檢察署檢察官偵查後起
    訴。
    理  由
甲、證據能力方面：按被告以外之人於審判外之言詞或書面陳述
    ，除法律有規定者外，不得作為證據，刑事訴訟法第159條
    第1項固有明文。然依同法第159條之5規定：「被告以外之
    人於審判外之陳述，雖不符前4條之規定，而經當事人於審
    判程序同意作為證據，法院審酌該言詞陳述或書面陳述作成
    時之情況，認為適當者，亦得為證據。當事人、代理人或辯
    護人於法院調查證據時，知有第159條第1項不得為證據之情
    形，而未於言詞辯論終結前聲明異議者，視為有前項之同意
    」，其立法旨趣無非係慮及傳聞證據未經當事人之反對詰問
    予以核實，原則上先予排除，惟若當事人已放棄詰問或未聲
    明異議，基於證據資料愈豐富，愈有助於真實發見之理念，
    且強化言詞辯論主義，法院仍可承認該傳聞證據之證據能力
    。本案所引供述證據及非供述證據之證據能力，經檢察官、
    被告及選任辯護人於本院表示無意見並同意作為證據（見本
    院99年10月19日準備程序筆錄），而迄本案言詞辯論終結前
    ，檢察官、被告均無聲明異議，本院審酌該言詞陳述或書面
    陳述作成時之情況，該證據之取得並無不法，認為以之作為
    本案證據亦屬適當，自有證據能力。
乙、實體方面：
一、訊據被告李煥棋固不否認於92年5月24日結婚，迄今婚姻狀
    態仍存續，嗣於95年10月11日透過match.com網路交友之方
    式結識陳秋汝，期間隱瞞已婚之身份與陳秋汝交往，以及擔
    任負責人之貝斯特公司自96年7月前即因經營不善虧損而積
    欠債務及員工薪水，因需錢周轉而陸續於附表一所示之時間
    向陳秋汝借得附表一之款項等情，惟矢口否認有詐欺取財之
    犯行，辯稱：伊與告訴人陳秋汝認識交往，並非以金錢為前
    提，只是男女朋友間之交往，96年7月間，告訴人透過公司
    員工劉靖天知道公司財務有問題，主動問伊是否需要幫忙，
    伊回稱伊會想辦盡力解決，後來還有一些差額，才問告訴人
    是否真的可以幫伊，後來告訴人知道伊已婚後還繼續幫我，
    伊沒有詐騙告訴人之意云云。
二、經查：
  (一)前揭事實經過，業經被告供承不諱，核與證人即告訴人陳秋
    汝證述之情節大致相符，並有match.com交友網站之網頁資
    料（臺灣臺北地方法院檢察署98年度他字第第196號卷〈下
    稱北檢他字卷〉第3頁）、告訴人製作之被告借款明細表（
    見北檢他字卷第8頁）、被告戶籍資料（見第21頁、見原審
    卷第17頁）、96年9月21日金額5萬元之郵政跨行匯款申請書
    （見北檢他字卷第11頁）在卷可稽，自堪信為真。
  (二)依卷附之被告在match.com交友網站留存之個人訊息，被告
    「婚姻狀態」記載為「單身」，並在「想尋找的對象」載明
    「希望尋找一位能陪伴在身旁的女性朋友‧‧雙方不要懷著
    欺騙及隱瞞」等語，顯見被告於95年10月11日結識陳秋汝時
    ，即有欺騙陳秋汝之心。另關於告訴人與被告交往期間，告
    訴人為何要將附表一所示款項以現金或匯款方式交予被告，
    業據證人陳秋汝於原審審理時證述：「當初會願意拿錢給被
    告，是因為伊知道被告未婚，且被告說要跟伊交往，如果伊
    當時知道被告已婚，並不會借錢給被告」等語甚明（見原審
    卷第47頁），以及被告於偵查中及本院準備程序期日時自承
    ：「當初陳秋汝如果知道伊已婚應該不會借錢給伊，伊刻意
    隱瞞已婚身份和她交往，用這層關係跟陳秋汝借錢，也有要
    陳秋汝回去告訴她父親說伊是她的男朋友，要她回去幫忙借
    錢」之情節相符（見98年度偵續字第323號卷第22頁、見原
    審卷第16頁），足認告訴人若明知被告已婚將拒絕借款予被
    告。
  (三)被告及其選任辯護人於本院審理時雖辯稱係告訴人主動要幫
    忙被告云云，並以被告、告訴人於96年9月10日在MSN之對話
    內容為佐證，依兩人於96年9月10日、11日在MSN之對話內容
    （見98年度偵續字第323號第57-66頁，屬名「IVEN」者為被
    告，屬名「汝」者為告訴人），告訴人雖明知被告經濟有問
    題，需要金錢週轉並表示願意幫忙，被告亦有詢問告訴人是
    否願意幫忙，然依98年度偵續字第323號第63-64頁中兩人之
    對話「IVEN:妳可以幫我嗎。汝:我很想幫。汝:但是......
    。關鍵人是你。IVEN:我不懂。...。汝:但你是關鍵人。IVE
    N:妳要和妳爸說是男朋友要的嗎。汝:你的態度很重要...明
    白嗎。IVEN:他都沒看過人。哇。頭痛。汝:所以。當然我也
    不會這麼說。因為你是不是我男朋友...坦白有時我也不太
    清楚。IVEN:我想想。汝:你連我們的關係都還要想了。我真
    不明白我死守在這裡幹嘛。IVEN:我當妳是女朋友啦。汝:哈
    。真的很感謝。IVEN:是你不明白。汝:我不明白。」，是依
    上開對話內容可知，告訴人決定是否要幫忙被告，係取決於
    被告對告訴人之態度、被告是否認定告訴人為女朋友，而被
    告此時始向告訴人表示將告訴人認定為女友，足認告訴人並
    非完全主動、毫無條件答應借錢予被告。而被告於原審審理
    時亦自承：「伊與陳秋汝MSN時提到在大陸廣州開餐館，只
    是藉口，伊當時也不在大陸，也沒有經營餐館；有主動問告
    訴人可否幫忙借錢，因為當時公司週轉上出問題，需要有一
    筆資金進來，伊希望可以借到錢，所以跟陳秋汝表示她是伊
    的女朋友，並要她以男朋友為名向她爸爸借錢，當時也沒有
    講伊已婚；伊曾經向陳秋汝表示要以男女朋友方式交往」等
    語（見原審卷第77至79、83頁），足認被告明知告訴人係基
    於兩人為男女朋友關係始願意借錢予被告，而被告利用此點
    ，刻意隱瞞已婚之身份並假意向告訴人表示兩人為男女朋友
    ，其具有詐欺取財之犯意，甚為灼然。此外，復有法務部入
    出境資訊查詢表、電話簡訊之翻拍照片、被告與陳秋汝之MS
    N談話紀錄等件在卷可資佐憑（98年度偵續字第323號卷第17
    、26、59-68頁），故被告辯稱無詐騙告訴人之意，委不足
    採。
  (四)綜上所述，被告知悉若已婚身分曝光，告訴人將拒絕借款，
    卻仍於附表一所示之時間，刻意隱瞞已婚之身份，假意以男
    女朋友之關係與陳秋汝交往，讓陳秋汝誤信為真而陷於錯誤
    ，陸續交付附表一所示款項，則被告有意圖為自己不法之所
    有，施用詐術向陳秋汝詐取附表一所示款項之行為，應堪認
    定。本件事證明確，被告犯行已堪認定，應依法論科。
三、核被告所為，係犯刑法第339 條第1 項詐欺取財罪。被告為
    達詐取金錢之目的，而對同一之被害人為附表一所示期間之
    多次實行詐術之行為，而詐得如附表一所示款項，其時間密
    接、對象同一、手法相同、次數頻仍，顯係基於同一犯罪之
    目的，以單一行為之數個舉動接續進行，而實現一個犯罪構
    成要件，並侵害同一法益，應屬接續犯而論以一罪。另公訴
    意旨認被告係明知無清償能力且無還款意願，向告訴人詐稱
    急需週轉，致告訴人陷於錯誤而交付如附表一所示之金額云
    云，惟據告訴人於原審審理時之證述及兩人於MSN之對話，
    對於被告經濟狀況發生困難一情，告訴人實已知悉，被告亦
    未隱瞞。如前所述，被告係以隱瞞已婚身分及假稱為告訴人
    之男友，使告訴人陷於錯誤而借款予被告，本件尚無積極證
    據足以證明被告於附表一借款時確實已無清償能力且無還款
    意願，是被告此部分犯罪手段並無法證明，惟此與上開有罪
    部分為同一事實亦不影響其有罪之認定，自不另為無罪之諭
    知，附此敘明。
四、至於公訴意旨另以：被告明知已無清償能力，且無還款意願
    ，亦明知若已婚身分曝光，告訴人將拒絕借款，竟仍意圖為
    自己不法之所有，於附表二所示時間，向告訴人詐稱急需週
    轉，致告訴人陷於錯誤，陸續出借如附表二所示款項，合計
    621,602元，因認此部分被告亦涉犯刑法第339條第1項之詐
    欺取財罪嫌云云。惟查：
  (一)按犯罪事實應依證據認定之，無證據不得認定犯罪事實。又
    不能證明被告犯罪者，應諭知無罪之判決，刑事訴訟法第15
    4條第2項、第301條第1項分別定有明文。又事實之認定，應
    憑證據，如未能發現相當證據，或證據不足以證明，自不能
    以推測或擬制之方法，以為裁判基礎。再認定不利於被告之
    事實，須依積極證據，苟積極證據不足為不利於被告事實之
    認定時，即應為有利於被告之認定，更不必有何有利之證據
    。而認定犯罪事實所憑之證據，雖不以直接證據為限，間接
    證據亦包括在內；然而無論直接或間接證據，其為訴訟上之
    證明，須於通常一般之人均不致有所懷疑，而得確信其為真
    實之程度者，始得據為有罪之認定，倘其證明尚未達到此一
    程度，而有合理之懷疑存在，致無從為有罪之確信時，即應
    為無罪之判決。又刑事訴訟法第161條第1項規定：檢察官就
    被告犯罪事實，應負舉證責任，並指出證明之方法。因此，
    檢察官對於起訴之犯罪事實，應負提出證據及說服之實質舉
    證責任。倘其所提出之證據，不足為被告有罪之積極證明，
    或其指出證明之方法，無從說服法院以形成被告有罪之心證
    ，基於無罪推定之原則，自應為被告無罪之判決。又告訴人
    之告訴，係以使被告受刑事訴追為目的，是其陳述是否與事
    實相符，仍應調查其他證據以資審認（最高法院30年度上字
    第816號、40年度臺上字第86號、52年度臺上字第1300號、7
    6年度臺上字第4986號、92年度臺上字第128號判例意旨參照
    ）。
  (二)附表二編號一及二之情形，雖證人陳秋汝於本院審理時證述
    ：「是劉靖天跟伊說被告的公司週轉有問題，伊才分兩次總
    共匯13萬元。」等語（見原審卷第38頁），然被告已堅決否
    認有請劉靖天向告訴人借得該部分款項，且證人陳秋汝於原
    審審理時亦證稱：「借款當時，伊沒有與被告聯繫」等語（
    同上筆錄），再參酌證人劉靖天於偵查中證稱：「是伊開口
    向陳秋汝借的，是代張智傑借款，天易室內設計工程有限公
    司是張智傑的公司」等語（見98年度他字第577號卷第26、2
    7頁），以及告訴人係將上開款項分別匯入天易室內設計工
    程有限公司及劉靖天之帳戶內，均非被告之帳戶，有匯款申
    請書影本2紙在卷可參（見北檢他字卷第9、10頁），因此，
    尚無積極證據證明被告係委請劉靖天向告訴人詐取該二筆款
    項。
  (三)另附表二編號四、五部分，業據證人李秀珍於偵查中證述：
    「見過被告一次面，是友人陳秋汝在96年9 月份帶被告來借
    錢，伊共借25萬元給陳秋汝，被告有開本票保證，伊知道被
    告與陳秋汝是男女朋友關係，在網路上認識的」等語（98年
    度他字第577號卷第19頁）、證人即告訴人陳秋汝於本院審
    理時證稱：「這兩筆錢是我同事李秀珍借給被告的，被告說
    公司周轉有困難，我告訴被告可找我同事幫忙，第一次借錢
    時被告到我學校辦公室，李秀珍把印章、存摺交給我及被告
    去領錢，被告把現金拿走，第二次是同事領現金給我。」等
    語，且據告訴人提出之債權買賣協議書、本票（見北檢他字
    卷第16、11頁），足認此二筆借款係證人李秀珍借予被告，
    並非被告向告訴人借取，而被告亦明白告知係借款周轉用，
    尚無積極證據證明被告施以何種詐術使證人李秀珍陷於錯誤
    而同意借款。
  (四)又附表二編號三、七、十一及十三之情形，固據告訴人提出
    中華電信股份有限公司基隆營運處繳費通知單影本4紙為佐
    （見北檢他字卷第12至15頁），然證人陳秋汝於本院審理時
    證述：「第一次是被告的電話被切斷，被告說會託朋友繳電
    話費，伊跟被告說不必那麼麻煩，伊就幫被告繳，如果沒有
    繳，伊就沒有辦法跟被告他聯絡，因為伊要聯絡被告，所以
    就先繳。伊雖於96年10月底知道被告已婚，但一時無法接受
    他已婚之事實，所以之後仍替他繳電話費，因為如果不繳電
    話費，會找不到被告」等語（見原審卷第40、44、48頁），
    均難認定是被告施用詐術要告訴人代為繳納該4筆電話費。
  (五)又附表二編號六之情形，證人陳秋汝於原審審理時固證述：
    「是伊支付被告算命之費用」等語（見原審卷第48、49 頁
    ），然並未提及是被告要伊代為繳納，而被告於原審審理時
    亦辯稱：「去算命的時候陳秋汝並沒有告訴伊說要付多少錢
    ，是事後陳秋汝才跟伊說有幫忙付了2,000元。」等語（見
    原審卷第85頁），因此，亦無證據證明被告有何施用詐術要
    陳秋汝代為繳納該筆算命費用。
  (六)至於附表二編號八至十、十二、十四、十五之情形，據證人
    陳秋汝於原審審理時證述：「伊在96年10月底雖知悉被告已
    婚之情形，仍自96年11月起仍願意借錢給被告，以及幫被告
    付錢，是因為伊一時無法接受被告已婚之事實」等語甚明（
    見原審卷第47、48頁），顯見陳秋汝此部分借款時已明知被
    告已婚，此部分借款均是出於自願而為之，難認被告有何施
    用詐術或陳秋汝有陷於錯誤之情形，尚難認定認定被告有何
    詐欺取財之犯行。從而，公訴意旨認被告就附表二所示時間
    ，由告訴人交付或繳納附表二所示款項之部份，亦涉有詐欺
    取財罪嫌，即有未合，本院復查無證據證明被告確有檢察官
    所指此部份詐欺取財之犯行，原應諭知無罪判決，惟因檢察
    官認此部分與前開論罪科刑之罪間，有接續犯之實質上一罪
    關係，爰不另為無罪之諭知。
五、原審認被告犯罪事證明確予以論科，固非無見。惟查：如前
    所述，本件並無證據證明被告係明知無清償能力且無還款意
    願，向告訴人詐稱急需週轉，致告訴人陷於錯誤而交付如附
    表一所示之金額及附表二編號四、五（即原審判決附表一編
    號三、五部分）借款部分，並無證據證明此二筆借款亦構成
    詐欺取財罪，原審就此部分之認定，即有未洽。被告上訴否
    認犯罪，顯無理由，另量刑之輕重，乃實體法上賦予法院得
    為自由裁量之事項，倘已斟酌刑法第57條各款所列情狀，而
    未逾越法定刑度，或濫用其權限，即不能任意指為違法，原
    審已考量刑法第57條各款情形，在適法範圍內行使裁量權，
    核無違法或不當，尚難謂過重，檢察官以原審量刑過輕提起
    上訴，亦無理由，但查原判決既有上開可議，要屬無可維持
    ，應由本院將原判決撤銷改判。
六、爰審酌被告在交友網站上隱瞞已婚身分以吸引告訴人與之交
    往，其心態即屬可議，被告進而利用告訴人願意以女友身分
    幫忙解決其經濟難題之心態，隱瞞已婚之事實，假稱告訴人
    為其女友，使告訴人陷於錯誤而向告訴人詐得附表一所示之
    款項，被告所為不僅道德上具有瑕疵且實屬構成犯罪，對告
    訴人身心造成之損害程度不輕，另審酌其犯罪動機、目的、
    手段非屬暴力以及犯後仍避重就輕、矯飾卸責及事後於原審
    準備程序時與告訴人就民事賠償部分達成和解，目前亦按月
    清償等一切情狀，量處如主文第二項所示之刑，並諭知易科
    罰金折算之標準，以示懲儆。
據上論結，應依刑事訴訟法第369條第1項前段、第364條、第299
條第1項前段，刑法第339條第1項、第41條第1項前段，判決如主
文。
本案經檢察官陳大偉到庭執行職務。
中    華    民    國    99    年    11    月    25    日
                  刑事第十庭  審判長法  官  宋  祺
                                    法  官  林孟宜
                                    法  官  陳明珠
以上正本證明與原本無異。
不得上訴。
                                    書記官  胡勤義
中    華    民    國    99    年    11    月    25    日
附錄本案論罪科刑法條全文
中華民國刑法第339條
（普通詐欺罪）
意圖為自己或第三人不法之所有，以詐術使人將本人或第三人之
物交付者，處 5 年以下有期徒刑、拘役或科或併科 1 千元以下
罰金。
以前項方法得財產上不法之利益或使第三人得之者，亦同。
前二項之未遂犯罰之。
附表一：
┌──┬────┬───────┬─────────┐
│編號│時間    │金額（新臺幣）│    備     註     │
├──┼────┼───────┼─────────┤
│一  │96/08/15│50,000元      │起訴書附表編號三  │
├──┼────┼───────┼─────────┤
│二  │96/09/20│20,000元      │起訴書附表編號五  │
├──┼────┼───────┼─────────┤
│三  │96/09/21│50,000元      │起訴書附表編號七  │
├──┼────┼───────┼─────────┤
│四  │96/09/28│35,000元      │起訴書附表編號九  │
├──┼────┼───────┼─────────┤
│五  │96/09/30│100,000元     │起訴書附表編號十  │
├──┼────┼───────┼─────────┤
│六  │96/10/09│5,000元       │起訴書附表編號十一│
├──┼────┼───────┼─────────┤
│七  │96/10/11│5,000元       │起訴書附表編號十二│
├──┼────┼───────┼─────────┤
│八  │96/10/14│5,000元       │起訴書附表編號十三│
├──┼────┼───────┴─────────┤
│    │合  計  │270,000元                         │
└──┴────┴─────────────────┘
附表二：
┌──┬────┬───────┬─────────┐
│編號│時間    │金額（新臺幣）│    備    註      │
├──┼────┼───────┼─────────┤
│一  │96/07/10│80,000元      │起訴書附表編號一  │
├──┼────┼───────┼─────────┤
│二  │96/07/18│50,000元      │起訴書附表編號二  │
├──┼────┼───────┼─────────┤
│三  │96/09/12│9,984元       │起訴書附表編號四  │
├──┼────┼───────┼─────────┤
│四  │96/09/20│200,000元     │起訴書附表編號六  │
├──┼────┼───────┼─────────┤
│五  │96/09/27│50,000元      │起訴書附表編號八  │
├──┼────┼───────┼─────────┤
│六  │96/10/20│2,000元       │起訴書附表編號十四│
├──┼────┼───────┼─────────┤
│七  │96/11/06│5,203元       │起訴書附表編號十五│
├──┼────┼───────┼─────────┤
│八  │96/11/08│2,000元       │起訴書附表編號十六│
├──┼────┼───────┼─────────┤
│九  │96/11/13│30,000元      │起訴書附表編號十七│
├──┼────┼───────┼─────────┤
│十  │96/11/13│5,000元       │起訴書附表編號十八│
├──┼────┼───────┼─────────┤
│十一│96/12/05│5,726元       │起訴書附表編號十九│
├──┼────┼───────┼─────────┤
│十二│96/12/20│150,000元     │起訴書附表編號二十│
├──┼────┼───────┼─────────┤
│十三│97/01/03│5,689元       │起訴書附表編號二一│
├──┼────┼───────┼─────────┤
│十四│97/01/18│25,000元      │起訴書附表編號二二│
├──┼────┼───────┼─────────┤
│十五│97/01/30│1,000元       │起訴書附表編號二三│
├──┼────┼───────┴─────────┤
│    │合  計  │621,602元                         │
└──┴────┴─────────────────┘

司法院資訊處製作；財團法人民間司法改革基金會備份。
